【裁判字號】    97,上易,594
【裁判日期】    971223
【裁判案由】    返還不當得利等
【裁判全文】
臺灣高等法院民事判決                 97年度上易字第594號
上  訴  人
即被上訴人  丁○○
            乙○○
            丙○○
兼上列三人共同
訴訟代理人  甲○○  住宜蘭縣五.
被  上訴人
即  上訴人  己○○  住宜蘭縣五.
被上訴人    戊○○  住宜蘭縣五結鄉○○路○段291巷51弄40號
上列當事人間返還不當得利等事件，上訴人對於中華民國97年5
月9日臺灣宜蘭地方法院97年度羅訴字第4號第一審判決提起上訴
，上訴人丁○○、乙○○、丙○○、甲○○並為聲明之減縮，本
院於97年12月9日言詞辯論終結，判決如下：
    主  文
原判決關於駁回上訴人丁○○、乙○○、丙○○、甲○○後開第
二項之訴部分及命其負擔訴訟費用（除減縮部分外）之裁判均廢
棄。
被上訴人己○○應再給付上訴人丁○○、乙○○、丙○○、甲○
○新台幣參萬貳仟肆佰玖拾元及自民國96年10月24日起至清償日
止，按年息百分之5計算之利息。
丁○○、乙○○、丙○○、甲○○其餘上訴駁回。
己○○上訴駁回。
第一審訴訟費用（除減縮部分外）關於命上訴人丁○○、乙○○
、丙○○、甲○○負擔部分，及第二審訴訟費用關於上訴人丁○
○、乙○○、丙○○、甲○○上訴部分，由被上訴人己○○負擔
一百分之五，餘由上訴人丁○○、乙○○、丙○○、甲○○負擔
。第二審訴訟費用關於己○○上訴部分，由己○○負擔。
    事  實
甲、上訴人即被上訴人丁○○、乙○○、丙○○、甲○○方面：
壹、聲明：
一、原判決（除減縮部分外）不利於上訴人部分廢棄。
二、上開廢棄部分，被上訴人己○○、戊○○應再連帶給付上訴
    人新台幣（以下同）62萬8869元，及自民國96年10月24日起
    至清償日止按年息百分之5 計算之利息；己○○應與戊○○
    連帶給付 6萬0859 元本息；戊○○應與己○○連帶給付1萬
    6403 元本息。
三、駁回對造己○○之上訴。
貳、陳述：除與原判決記載相同者外，補稱略以：
一、請求被上訴人己○○、戊○○自84.1.17占用至96.6.15期間
    （扣除己○○95.8月至12月未耕作期間），按申報地價年息
    百分之5計算之不當得利計84萬4571 元。扣除被上訴人已付
    之23萬8440元，剩餘為60萬6131元，另請求10萬損害賠償，
    合計70萬6131元。
二、原審判決後，戊○○於97/5/23給付6萬1528元。
乙、被上訴人即上訴人己○○方面：
壹、聲明：
一、原判決不利於上訴人己○○部分廢棄。
二、上開廢棄部分，對造在第一審之訴駁回。
三、駁回對造之上訴。
貳、陳述：與原判決記載者相同。
丙、被上訴人戊○○方面：
    戊○○未於言詞辯論期日到場，亦未提出書狀為何聲明或陳
    述。
    理  由
一、
(一)、被上訴人戊○○經合法通知未於言詞辯論期日到場，核無民
    事訴訟法第386 條各款所列情形，爰依上訴人丁○○、乙○
    ○、丙○○、甲○○等（下稱丁○○等）之聲請由其一造辯
    論而為判決。
(二)、上訴人丁○○等於原審聲明請求己○○、戊○○連帶給付81
    萬1016元及自起訴狀繕本送達翌日起之法定遲延利息。於本
    院減縮聲明請求己○○、戊○○應連帶給付70萬6136元本息
    ，核與民事訴訟法第446條第1 項、第255條第1項第3項規定
    無違，應予許可。
二、
(一)、上訴人丁○○等主張：坐落宜蘭縣五結鄉○○段 90、91、
    107、108、159、160等地號土地（下稱系爭土地）為上訴人
    丁○○等共有。系爭土地於民國38年6月30 日間雖訂有臺灣
    省宜蘭縣私有耕地租約（宜蘭縣五結鄉五協字第75號），但
    承租人僅訴外人賴水土，未包括上訴人己○○之被繼承人賴
    水順及被上訴人戊○○。惟自38年間起即由賴水土、賴水順
    、戊○○共同耕作，嗣於71年9月12 日其等兄弟分家後，續
    由賴水順、戊○○竊占瓜分系爭土地，迨87 年1月13日賴水
    順亡後，由己○○與戊○○繼續占有耕作。兩造間就系爭土
    地並無租賃關係存在，業經原法院94年度訴字第79號、本院
    95 年度上字第620號判決確定在案。戊○○、己○○共同自
    84年1月17日起無權占有系爭土地至96年6月15日，獲有相當
    於租金之不當得利合計84萬4571元（計算式如原判決附件所
    示。該附件不當得利總額記載為 83萬4571 元，惟丁○○等
    97.5.27書狀陳述總額應為84萬4571元，見本院卷第18 頁）
    ，扣除己○○、戊○○已付之23萬8440元，尚有60萬6131元
    。又己○○於93年12月29日持宜蘭縣五結鄉公所函文，逕自
    向宜蘭縣羅東地政事務所聲請於系爭土地登記簿註記「…法
    院之證明，受理訴訟中。」等語，經丁○○等發現向宜蘭縣
    政府異議，宜蘭縣政府函令該所塗銷註記。己○○又於94年
    7 月5 日向宜蘭縣羅東地政事務所聲請於系爭土地登記簿上
    作成：「…法院之證明，受理訴訟中。」之註記，己○○、
    戊○○二人自始即非系爭土地三七五耕地租約之承租人，竟
    以非法方法將前揭事項註記於土地登記簿上，致丁○○等無
    法於北宜高速公路通車前，宜蘭縣房地產熱絡之際，順利出
    賣系爭土地，致受財產及名譽上之損失，依侵權行為法則，
    請求己○○、戊○○二人連帶給付賠償金10萬元。以上合計
    70 萬6131元（60萬6131元+10萬元=70萬6131元）;，爰依不
    當得利、侵權行為法則，請求己○○、戊○○連帶給付70萬
    6131元及自起訴狀繕本送達翌日（即96年10月24日）起至清
    償日止，按年息5%計算之利息。
(二)、上訴人己○○、被上訴人戊○○對其等就系爭土地並無租賃
    關係，而占有耕作至96 年6月15日等情不爭執。惟辯以己○
    ○占有耕作之土地為90、108、160等3 筆地號土地，戊○○
    占有耕作者為91、107、159等3 筆地號土地，另己○○於95
    年8月至同年12 月間未占有耕作。相當租金之不當得利請求
    權時效為5年，本件為時效抗辯。又己○○於89年及92 年以
    存證信函交付租金，丁○○等人收受後未為任何異議或保留
    ，應認己○○就92年前之租金（不當得利）已為給付。
    又94年1月，己○○及戊○○曾以存證信函匯寄93年度租金2
    萬元予丁○○，因丁○○拒收，遂改以提存方式給付，其後
    數年亦再以提存方式支付租金，故己○○、己○○並未積欠
    租金（不當得利）。另己○○係依民事訴訟法第254 條規定
    聲請地政機關在系爭土地登記簿上註記「受理訴訟中」，並
    無不法侵害丁○○等權利之情事等語置辯。
(三)、原審命己○○給付1萬6403元本息；戊○○給付6萬0859元本
    息，駁回丁○○等上述其餘請求。丁○○等及己○○就其敗
    訴部分聲明不服。戊○○未就其敗訴部分聲明不服，並於97
    年5月23日給付丁○○等6萬1528元。
三、本件兩造不爭執事項如下述：
(一)、系爭土地為丁○○等共有，有土地登記簿謄本可按（見原審
    卷第23-28頁）。
(二)、訴外人賴水土就系爭土地，與丁○○等訂有耕地租約（宜蘭
    縣五結鄉五協字第75號）。38年間起即由賴水土、賴水順、
    戊○○共同耕作。嗣於71年間後，由賴水順、戊○○耕作，
    賴水順實際占有耕作之土地為90地號、108地號、160  地號
    等3筆土地；戊○○實際占有耕作之土地為91地號、107地號
    、159地號等3筆土地。87年1月13 日賴水順亡後，由己○○
    繼續占有90、108、160等3筆地號土地耕作，己○○95年8月
    至同年12月未占有前開土地，96年1 月復占有耕作。己○○
    、戊○○占有耕作系爭土地至96年6月15 日等情，有賴水順
    、戊○○71年9月12日所訂立約書、宜蘭縣五結鄉公所97年4
    月8日五鄉農字第0970004217 函檢附之賴水順、己○○、戊
    ○○申領休耕、轉作補明細表、申請書等及甲○○陳述等可
    按（見原審卷第9頁、142-152頁、本院卷第81頁背面）。
(三)、原法院95年6月19日94年度訴字第79號判決、本院96年4月10
    日95 年度上字第620號判決確定戊○○、己○○就系爭土地
    ，與丁○○等間無租賃關係存在，有上開判決可稽。
(四)、系爭土地登記簿上有「本件不動產現依宜蘭縣政府94年3 月
    10日府地三字第0940028637號函暨宜蘭地方法院證明已於94
    年3月14 日受理訴訟中」之註記，有土地登記簿謄本、宜蘭
    縣政府函等可按（見原審卷第23-28頁、108頁）。
(五)、丁○○等以86/8/11 存證信函催告賴水順、戊○○給付地租
    ；復以94/4/4存證信函催告賴哲中、戊○○等給付地租、不
    當得利，有存證信函可按（見原審卷第119頁、106頁）。
(六)、
１、戊○○於86.8.11前給付3萬元，有存證信函可參（見原審卷
    第119頁背面）。
２、己○○之被繼承人賴水順於86.8.16給付3萬元，作為其自80
    年以後耕作所欠地租，有存證信函、匯票可按（見原審卷第
    199-201頁）。
３、己○○於88.3.2給付8000元，有存證信函、匯票可按（見原
    審卷第202-203頁）。
４、己○○於89.2.11給付88年度地租1萬元，有存證信函、匯票
    可按（見原審卷第204-206頁）。
５、己○○於92.7.3給付地租3萬元，有存證信函、匯票可按（
    見原審卷第207-209頁），己○○稱此係給付90年、91年、
    92年地租（見原審卷第188頁）。
６、己○○名義於94/2/18 向法院提存系爭6筆土地93年地租2萬
    元；於95/1/27 提存系爭6筆土地94年地租2萬5555元，有提
    存書可按（見原審卷第211-216 頁）。己○○稱此係己○○
    、戊○○二人一起提存，各出一半（ 見原審卷第188頁、本
    院卷第103頁）。
７、己○○、戊○○、賴哲中等3人名義於96/3/3給付系爭6筆土
    地95年地租2萬3357元，有存證信函、匯票可按（ 見原審卷
    第217-220頁）。
８、戊○○於本件原審判決後之97.5.23給付6萬1528元。
９、以上己○○（含賴水順）、戊○○合計給付23萬8440元（30
    000+30000+8000+10000+30000+20000+25555+23357+61528=2
    =238440）。
四、茲審酌上訴人丁○○等之主張是否有理由：
(一)、上訴人丁○○等主張己○○、戊○○共同自84年1 月17日無
    權占有系爭土地至96年6月15 日，獲有相當於租金之不當得
    利84萬4571元，扣除已付之23萬8440元，請求己○○、戊○
    ○連帶給付60萬6131元並加計遲延利息。茲審酌如下述：
１、己○○、戊○○應否負連帶給付之責？
    查賴水順、戊○○於71年9月12 日立約，系爭土地靠西邊之
    半歸戊○○承耕，靠東邊之半歸賴水順承耕，有立約書可按
    （見原審卷第9頁），且己○○係占有90、108、160等3筆地
    號土地，戊○○係占有91、107、159等3 筆地號土地，已如
    上述，丁○○等亦自陳之前係分別向賴水順（己○○之被繼
    承人）、戊○○收取租金（不當得利）（見本院卷第62頁）
    ，是堪認賴水順（己○○）係為本人占有90、108、160 等3
    筆地號土地；戊○○係為本人占有91、107、159等3 筆地號
    土地耕作，己○○、戊○○應就其實際占有之土地，分別對
    丁○○等負侵權行為之責。尚難認己○○、戊○○應就系爭
    6 筆土地負共同侵權行為之責。從而，丁○○等主張己○○
    、戊○○應依共同侵權行為規定，負連帶給付之責，尚屬無
    據。
２、丁○○等本件得請求己○○、戊○○分別給付不當得利之期
    間？
、按無權占有他人之土地，可能獲得相當於租金之利益為社會
    通常之觀念（最高法院61年台上字第1695號判例意旨參照）
    。又租金之請求權因5年間不行使而消滅，為民法第126條所
    明定，至於終止租約後之賠償與其他無租賃契約關係之賠償
    ，名稱雖與租金異，然實質上仍為使用土地之代價，債權人
    應同樣按時收取，不因其契約終止或未成立而謂其時效之計
    算應有不同（最高法院49年台上字第1730號判例意旨參照）
    。是本件相當租金之不當得利，其請求權因5 年間不行使而
    消滅。
、丁○○等請求自84年1月17日起至96年6月15日止相當租金之
    不當得利。
    查上訴人丁○○等係於96年9月21日提起本件請求（ 見原審
    卷第28頁），己○○等為時效抗辯，則丁○○等於91年9 月
    21日前相當租金之不當得利請求權已罹消滅時效，即丁○○
    等本件得請求者為91/9/22至96/6/15期間相當租金之不當得
    利。雖丁○○等謂丁○○以86/8/11 存證信函催告賴水順、
    戊○○清繳自80年起所積欠之佃租及以94/4/4存證信函催告
    賴哲中、戊○○等給付地租、不當得利等云云。惟丁○○等
    未舉證證明其等於請求後6個月內起訴，依民法第130條規定
    ，其消滅時效視為不中斷，其此部分主張尚非可採。
３、上訴人丁○○等本件請求給付不當得利計算之標準？
    按耕地租用，其地租不得超過申報地價百分之 8，土地法第
    110 條、148條定有規定。
    本院斟酌系爭土地位於宜蘭縣五結鄉○○段，己○○、戊○
    ○分別占用系爭土地為耕作使用，及上訴人丁○○等於原審
    稱系爭6筆土地每年地租為2223.9 公斤稻穀，每台斤稻穀以
    10.5元計算，即約2萬3351元（2223.9*10.5=23351)（ 見原
    審卷第112 頁）等情，認己○○、戊○○占用系爭土地所受
    相當租金之利益，以每年申報地價年息百分之3 計算為適當
    。雖己○○、戊○○於原審書狀表示如欲計算相當於租金之
    利益，應以申報地價年息百分之4計算云云（見原審卷第174
    頁），此僅係其等對丁○○等請求按年息百分之5 計算之抗
    辯，尚無從依此認己○○、戊○○自認應依系爭土地申報地
    價年息百分之4計算不當得利。
４、己○○自91.9.22-96.6.15應給付之不當得利數額：
、查己○○占用之90、108、160等3筆地號土地面積及91 年至
    96年之每平方公尺申報地價如附表1 所示，有地價第一類謄
    本可按（見原審卷第79-90 頁）。依此計算各年之不當得利
    如下述：
Ａ、91/9/22-91/12/31之不當得利為：
    （384*698+160*886+160*2020）*3/100*70/365=4217元。
Ｂ、92年之不當得利為：
    （384*698+160*886+160*2020）*3/100=21990元。
Ｃ、93年、94年每年之不當得利各為：
    （432*698+160*886+160*2020)*3/100=22995元。
Ｄ、95年1-7月（95年8/12月未占有）之不當得利為：
    （432*698+160*886+160*2020)*3/100*7/12=13414元。
Ｅ、96/1/1-96/6/15之不當得利為：
    （456*698+192*886+192*2020)*3/100*166/365=11955元。
、己○○於92.7.3給付丁○○等3 萬元，其謂係給付90年、91
    年、92年地租（即90、91、92年每年各1 萬元）。又己○○
    名義於94/2/18向法院提存系爭6筆土地93 年地租2萬元；於
    95/1/27提存系爭6筆土地94年地租2萬5555 元，己○○稱此
    係己○○、戊○○二人一起提存，各出一半（即己○○、戊
    ○○給付93年地租各1萬元、給付94年地租各1萬2777.5元）
    ；己○○、戊○○、賴哲中等3人名義於96/3/3給付系爭6筆
    土地95年地租2萬3357元（應係己○○、戊○○給付95 年地
    租各1萬1678.5 元）已如前述。惟己○○、戊○○與丁○○
    等間就90、108、160等3 筆地號土地並無租賃關係，己○○
    、戊○○給付之真意即係占用系爭土地之不當得利。
、經扣除己○○91、92、93 年各給付1 萬元、94 年給付1 萬
    2777.5元、95年給付1萬1678.5 元後，己○○無庸再給付91
    年不當得利（91年應付不當得利為4217元，己○○已於92.7
    .3 給付1 萬元），尚應給付之不當得利為：92年1萬1990元
    （00000-00000=11990)，93 年1萬2995 元（ 00000-00000=
    12995），94年1萬0217.5元（00000-00000.5=10217.5)，95
    年1735.5 元（00000-00000.5=1735.5），96年1萬1955元，
    合計為4萬8893 元（ 11990+12995+10217.5+1735.5+11955=
    48893）。
、己○○雖辯稱上訴人丁○○等收受其92.7.3給付之3 萬元未
    異議，依民法第325條第1項規定，應認其已無積欠92年前之
    不當得利云云。
    查己○○92.7.3係以存證信函將面額3 萬元匯票寄予丁○○
    等人，與民法第325條第1項規定「關於利息或其他定期給付
    ，如債權人給與受領一期給付之證書，未為其他期之保留者
    ，推定其以前各期之給付已為清償。」情形不同，自難認己
    ○○之抗辯為可採。己○○另抗辯其並無積欠不當得利云云
    ，惟未舉證證明其已清償上述本件應給付之4萬8893 元，其
    此部分抗辯亦無足取。
５、丁○○等本件得請求戊○○給付不當得利之數額？
、查戊○○占用之91、107、159等3筆地號土地面積及91 年至
    96年之每平方公尺申報地價如附表1 所示，有地價第一類謄
    本可按（見原審卷第79-90 頁）。依此計算各年之不當得利
    如下述：
Ａ、91/9/22-91/12/31之不當得利為：
    （384*490+160*817+160*1907）*3/100*70/365=3590元。
Ｂ、92年之不當得利為：
    （384*490+160*817+160*1907）*3/100=18720元。
Ｃ、93年、94、95年每年之不當得利各為：
    （432*490+160*817+160*1907)*3/100=19426元。
Ｅ、96/1/1-96/6/15之不當得利為：
    （456*490+192*817+192*1907)*3/100*166/365=10184 元。
、依前述，戊○○已給付93 年不當得利1萬元、給付94年不當
    得利1萬2777.5元、給付95年不當得利1萬1678.5元。則扣除
    己○○上述已給付部分，己○○尚應給付之不當得利為91年
    3590元、92年18720元、93年9426元（00000-00000=9426)、
    94年6648.5元（00000-00000.5 =6648.5)、95年7747.5元（
    00000-00000.5=7747.5）、96年10184元，合計5萬6316元（
    3590+18720+9426+6648.5+7747.5+10184=56316）。
、而戊○○於本件第一審判決後之97年5月23日給付丁○○等6
    萬1528元，則丁○○等於本件已不得再請求戊○○給付不當
    得利。
(二)、上訴人丁○○等另主張，己○○向宜蘭縣羅東地政事務所聲
    請在系爭土地之登記簿註記「 .... 法院之證明，受理訴訟
    中。」，造成伊財產自由處分與名譽受損等語，依侵權行為
    法則請求己○○、戊○○連帶給付10萬元云云。己○○則以
    上情置辯。茲審酌如下述：
１、按民事訴訟法第254條第1項規定「訴訟繫屬中為訴訟標的之
    法律關係，雖移轉於第三人，於訴訟無影響。但第三人如經
    兩造同意，得聲請代當事人承當訴訟。」同條第5 項規定：
    「第一項為訴訟標的之權利，其取得、設定、喪失或變更，
    依法應登記者，於起訴後，受訴法院得依當事人之聲請發給
    已起訴之證明，由當事人持向該管登記機關請求將訴訟繫屬
    之事實予以登記。訴訟終結後，當事人或利害關係人得聲請
    法院發給證明，持向該管登記機關請求塗銷該項登記。」
２、查己○○、戊○○與上訴人丁○○等間就己○○、戊○○對
    系爭土地是否有耕地租用關係發生爭執，己○○、戊○○等
    對丁○○等提起訴訟（原法院94年度訴字第79號、本院95年
    度上字第620 號），已如前述。則己○○聲請法院發給已起
    訴之證明，並持向該管登記機關將訴訟繫屬之事實予以登記
    ，乃依法而為，難認有何不法侵害丁○○等權益之情事。丁
    ○○等請求己○○、戊○○連帶賠償10萬元自屬無據。
(三)、綜上所述，丁○○等本件請求己○○、戊○○連帶給付70萬
    6131元及自起訴狀繕本送達翌日（即96.10.24）起至清償日
    止按年息百分之5 計算之利息。於請求己○○給付4 萬8893
    元本息部分為有理由，應予准許，逾此部分之請求為無理由
    ，應予駁回。
五、原審命己○○給付丁○○等1萬6403 元本息；戊○○給付己
    ○○等6萬0859 元本息，駁回丁○○等其餘請求。原審就丁
    ○○等對己○○其餘請求有理由部分（即3萬2490 元本息，
    00000-00000=32490)為上訴人丁○○等敗訴之判決，即有未
    當，上訴人丁○○等上訴意旨指摘原判決此部分不當，求予
    廢棄為有理由，爰由本院將原判決此部分廢棄改判如主文第
    二項所示，至上訴人丁○○等之請求無理由部分，原審為丁
    ○○等敗訴之判決，並無違誤，丁○○等上訴意旨指摘原判
    決該部分不當，求予廢棄改判為無理由，應予駁回。原判決
    命上訴人己○○給付部分（ 即1萬6403元本息）並無不當，
    己○○上訴意旨指摘原判決該部分不當，求予廢棄，為無理
    由，應予駁回。
六、本件事證已明，兩造其餘攻擊、防禦方法，經核與本判決之
    結果不生影響，爰不一一論述。
七、據上論結，本件丁○○等之上訴為一部有理由，一部無理由
    ；己○○之上訴為無理由，依民事訴訟法第463條、第385條
    第1項前段、第450條、第449條第1項、第78條、第79條、第
    85條第1項，判決如主文。
中    華    民    國    97    年    12    月  23    日
                    民事第八庭
                        審判長 法  官 劉勝吉
                               法  官 鄭威莉
                               法  官 滕允潔
正本係照原本作成。
不得上訴。
中    華    民    國    97    年    12    月    24    日
                               書記官 黃麗玲


司法院資訊處製作；財團法人民間司法改革基金會備份。
